【裁判字號】    98,重訴,233
【裁判日期】    980824
【裁判案由】    損害賠償
【裁判全文】
臺灣臺中地方法院民事判決             98年度重訴字第233號
原      告  丁○○
            乙○○
上二人共同
訴訟代理人  蕭志鋒律師
            丙○○
被      告  甲○○
            游東發即東發行）.
上二人共同
訴訟代理人  常照倫律師
參加訴訟人  新安東京海上保險股份有限公司台中分公司
法定代理人  許慶為
訴訟代理人  戊○○
上列當事人間請求損害賠償事件，原告提起刑事附帶民事訴訟，
由本院刑事庭裁定移送前來（98年度交附民字第23號），經於民
國98年8月3日言詞辯論終結，本院判決如下：
    主    文
被告應連帶給付原告丁○○新臺幣820,263元，連帶給付原告乙○○新臺幣1,175,797元，及均自民國98年2月3日起至清償日止
，各按週年利率百分之5計算之利息。
原告其餘之訴駁回。
訴訟費用由被告連帶負擔5分之1，餘由原告負擔。
本判決第一項於原告丁○○以新臺幣280,000元、原告乙○○以
新臺幣390,000元為被告供擔保後，各得假執行。但被告如以新
臺幣820,263元為原告丁○○，以新臺幣1,175,797元為原告乙○○，分別預供擔保後，各得免為假執行。
原告其餘假執行之聲請駁回。
    事實及理由
壹、原告起訴聲明：被告應連帶給付原告丁○○新臺幣（下同）
    6,962,402元，連帶給付原告乙○○7,487,831元，及均自刑
    事附帶民事訴訟起訴狀繕本送達被告之翌日（即民國98年2
    月3日）起至清償日止，按週年利率百分之5計算之利息，並
    願供擔保請准宣告假執行。另陳述如下：
    一、被告甲○○受僱於被告游東發（即東發行）擔任司機，
        平日以駕駛自小貨車載送貨物為業，其於民國97年5月1
        9日下午，駕駛車牌號碼0415-NH號自小貨車，沿臺中市
        ○○路由西往東行駛，於同日13時30分許，行經臺中市
        ○○路與科雅西路交岔路口時，其應注意汽車行駛時，
        駕駛人應注意車前狀況，隨時採取必要之安全措施，及
        行經道路施工路段應減速慢行，作隨時停車之準備。且
        依當時情形天候晴、視距良好、路面乾燥、無缺陷、日
        間自然光線，交岔路口西側雖有道路工程進行中，然對
        中科路由西往東行駛之車輛並非完全不能注意，其竟疏
        未注意，仍以時速約70公里之速度貿然前行，適被害人
        即原告二人之女蔡佩真騎乘車牌號碼5GV-519號重型機
        車，沿科雅西路由南往北行駛，亦行經該處，二車因在
        中科路與科雅西路路口發生碰撞，被害人蔡佩真人車倒
        地，並受有頭部外傷顱內出血之傷害，雖經送醫急救，
        然仍延至97年6月9日凌晨3時30分許宣告不治。案經原
        告乙○○告訴及臺灣臺中地方法院檢察署檢察官相驗後
        自動檢舉偵查起訴，並由鈞院以97年度交訴字第239號
        刑事判決被告甲○○業務過失致死有罪，其現上訴於臺
        灣高等法院臺中分院（98年交上訴字1163號）中。
    二、按因故意或過失，不法侵害他人之權利者，負損害賠償
        責任。不法侵害他人致死者，對於支出醫療費用、殯葬
        費之人，亦應負損害賠償責任；另被害人對於第三人負
        有法定扶養義務者，加害人對於該第三人亦應負損害賠
        償責任。又不法侵害他人致死者，被害人之父、母、子
        、女及配偶，雖非財產上之損害，亦得請求賠償相當之
        金額。另受僱人因執行職務，不法侵害他人之權利者，
        由僱用人與行為人連帶負損害賠償責任。民法第184條
        、第188條、第192條第1項、第2項及第194條分別定有
        明文。原告二人為被害人蔡佩真之父母，爰訴請被告二
        人連帶賠償：
        （一）醫療費用：11,144元（被害人蔡佩真送醫急救過
              程中，原告乙○○支出醫療費用11,144元）。
        （二）看護及交通必要費用：50,000元（被害人蔡佩真
              送醫急救住院過程中，原告乙○○支出看護費用
              40,000元、交通必要費20,000元，惟減縮請求看
              護費用40,000元、交通必要費10,000元）。
        （三）殯葬費用：400,000元（被害人蔡佩真死亡後，
              原告乙○○支出殯葬費用417,040元，惟減縮請
              求殯葬費用400,000元）。
        （四）機車毀損費用：25,000元（被害人蔡佩真所騎乘
              之機車全毀，原告乙○○已受讓此一車損債權，
              並為此部分之訴之追加，該車原車價為45,000
              元，惟減縮請求25,000元）。
        （五）扶養費：
              (1)、原告丁○○部分：962,402元（南投縣每人
                  年平均可支配所得202,299元、原告丁○○
                  43年8月24日生，餘命31.14年，依霍夫曼計
                  算法扣除中間利息，計為3,849,610元，再
                  除以共同扶養義務人4人，得出962,402元）
                  。
              (2)、原告乙○○部分：1,001,687元（南投縣每
                  人年平均可支配所得202,299元、原告乙○○44年5月15日生，餘命33.51年，依霍夫曼
                  計算法扣除中間利息，計為4,006,751元，
                  再除以共同扶養義務人4人，得出1,001,687
                  元）。
        （六）精神慰藉金：原告二人遭喪女之痛，心中痛苦莫
              名，爰各請求600萬元之精神慰藉金。
    三、參加訴訟人新安東京海上保險股份有限公司前於97年7
        月2日曾給付原告二人保險金1,511,224元。
貳、被告及參加訴訟人答辯聲明：原告之訴駁回，如受不利益判
    決，願供擔保，請准宣告免為假執行。另陳述：
    一、本件一審刑事判決雖判認被告甲○○業務過失致人於死
        ，但所憑認定被告甲○○車速達70公里之依據，未見說
        明，本件為獨立之民事訴訟，本不受其拘束。
    二、縱認被告甲○○確有過失，然原告所請求賠償之金額，
        亦非正當，除其中之：
        （一）醫療費用：11,144元。
        （二）看護及交通必要費用：50,000元。
        （三）殯葬費用：400,000元。
        （四）機車毀損費用：25,000元。
        經兩造於訴訟中協議，被告不予爭執外，惟就下列二項
        請求，爭執如下：
        （五）扶養費：原告二人並未舉證證明有「不能維持生
              活」之情形，依法不得請求扶養費賠償。況原告
              二人自承現從事農作維生，堪認在60歲為止，其
              二人仍有謀生能力，縱得請求扶養費之賠償，亦
              應自60歲以後始得請求。
        （六）精神慰藉金：原告二人各請求600萬元精神慰藉
              金，實屬過高，爰請鈞院審酌兩造之身分、地位
              、學經歷、經濟狀況等情而為酌減。
    三、另查，被害人蔡佩真騎乘車牌號碼5GV-519號重型機車
        ，沿科雅西路由南往北行駛，行經該處，亦疏未注意車
        前狀況而同為肇事原因，應負50％之「與有過失」責任
        。
、法院得心證之理由：
    一、程序方面：按訴狀送達後，原告不得將原訴變更或追加
        他訴。但擴張或減縮應受判決事項之聲明者，不在此限
        。民事訴訟法第255條第1項第3款定有明文。查原告起
        訴聲明原請求判命被告連帶賠償原告丁○○6,962,402
        元，連帶賠償原告乙○○7,531,871元，嗣於起訴狀繕
        本送達被告後，就原告乙○○部分，減縮請求金額為7,
        487,831元（含追加機車毀損費用之請求在內），依上
        揭規定，應予准許，合先敘明。
    二、經查，被告甲○○受僱於被告游東發（即「東發行」，
        為獨資商號）擔任司機，平日以駕駛自小貨車載送貨物
        為業。被告甲○○於97年5月19日下午，駕駛車牌號碼
        0415-NH號自小貨車，沿臺中市○○路由西往東方向行
        駛，於同日13時30分許，行經臺中市○○路與科雅西路
        交岔路口時，適被害人即原告之女蔡佩真騎乘車牌號碼
        5GV-519號重型機車沿科雅西路由南往北行駛，亦行經
        該處，兩車在中科路與科雅西路路口發生碰撞，因致被
        害人蔡佩真人車倒地，並受有頭部外傷顱內出血之傷害
        ，雖經送醫，但延至97年6月9日凌晨3時30分許仍不治
        死亡，案經原告乙○○告訴及臺灣臺中地方法院檢察署
        檢察官相驗後自動檢舉偵查起訴，並由本院刑事庭以97
        年度交訴字第239號刑事判決被告甲○○業務過失致死
        有罪，現上訴臺灣高等法院臺中分院（98年交上訴字11
        63號）等情，為兩造所不爭執，並有本院依職權所調取
        本院97年度交訴字第239號刑事案卷內容及刑事判決在
        卷可參，核屬實在。
    三、被告甲○○雖抗辯其就車禍之發生並無過失等語。但查
        ：
        （一）被告甲○○於上開時地，駕駛車牌號碼0415-NH
              號自小貨車，沿臺中市○○路由西向東方向行駛
              ，行經臺中市○○路與科雅西路交岔路口時，與
              被害人蔡佩真所騎乘之車牌號碼5GV-519號重型
              機車（沿科雅西路由南往北行駛），在中科路與
              科雅西路路口發生碰撞。
        （二）被告甲○○前於本院刑事庭審理中，陳稱：「…
              我在行駛在中科路，由西往東方向行駛，當時中
              科路是紅燈，我停在中科路與科雅西路路口的停
              止線，我看到燈號轉為綠燈，我就直行，路旁有
              施工車，我從旁邊超越施工車，此時，我便聽到
              撞擊的聲音，我以為是路口的三角錐，我就緩慢
              的煞車，煞停之後，我下車查看，才發現自己撞
              到人…時速約20至30公里，當時我剛起步沒多久
              …（問：車禍現場地上為何會有16.3公尺的刮地
              痕？）因為一開始我以為是撞到三角錐，沒有急
              速踩煞車，所以才會留下那麼長的刮地痕…（問
              ：一聽到碰撞聲，你剛開始以為是撞到三角錐時
              ，你有無馬上踩煞車？）我有馬上踩煞車，但沒
              有煞死，輕輕的踩，讓車子慢慢的停下來，一直
              到現場停止的位置我才下車查看」（見上開本院
              刑事卷第136至137頁）。
        （三）依現場圖所示，系爭車禍地點，距中科路西側路
              口處，先留有「機車刮地痕16.3公尺」，其後再
              有「輪胎煞車痕10.7公尺」後，被告甲○○所駕
              駛之自小貨車始行停止。參諸該10.7公尺煞車痕
              之起點位置乃係在上開機車刮地痕16.3公尺之後
              ，足見被告甲○○所駕駛之自小貨車實際之煞車
              痕跡，並非僅有10.7公尺，實係被告甲○○所駕
              駛之自小貨車於撞擊被害人蔡佩真所騎乘之機車
              後，先將被害人蔡佩真之機車推撞倒地，在地面
              形成16.3公尺之刮地痕，再續留自小貨車之煞車
              痕10.7公尺，合計自其撞擊被害人蔡佩真所騎乘
              之機車至停止為止，至少有27公尺以上之煞停距
              離。而一年至三年之乾燥瀝青路面行駛，煞車距
              離26公尺之行車速度為時速70公里，有一般公路
              汽車煞車距離行車速度對照表可參，而被告甲○○所駕駛之自小貨車於撞擊被害人機車後，自稱
              有立即踩煞車，雖其另辯稱初時未踩死煞車云云
              ，但被害人蔡佩真之機車遭被告甲○○所駕駛之
              自小貨車撞倒在地，機車倒地與路面所產生之摩
              擦力，遠大於被告甲○○所駕駛之自小貨車以車
              輪行走於道路上煞停之摩擦力，再以現場遺留之
              刮地痕及煞車痕至少長27公尺推估，縱使被告甲○○於碰撞初始並未踩死煞車一語屬實，然被告
              既仍有踩踏煞車之情，仍可減低車速，果如其所
              辯其剛綠燈起步，時速僅20至30公里，則其車速
              理應減至10公里以下，則其嗣後既踩死煞車，理
              應立即煞停，卻又何以仍留有煞車痕10.7公尺？
              足見被告甲○○通過系爭路口時之行車時速至少
              有5、60公里以上，顯非所辯之剛綠燈起步20至
              30公里之時速可言。
        （四）被告甲○○所駕駛之自小貨車之前擋風玻璃右下
              方於肇事後，有遭受外力撞擊而形成擋風玻璃大
              面積碎裂之情事，有照片附於刑事卷內可參。由
              擋風玻璃碎裂程度亦可知推斷被告甲○○所駕駛
              之自小貨車遭受外物撞擊之力道非小，而一般三
              角錐為塑膠材質，高度亦僅有50公分左右，遇有
              碰撞即會碎裂或撞飛他處，顯不可能會在自小貨
              車之前擋風玻璃上形成重大撞擊，並造成大面積
              之碎裂情狀，更何況被告甲○○又辯稱其剛綠燈
              起步云云，是被告甲○○所辯其以為撞到三角錐
              云云，顯與常情不符。再者，被告甲○○駕駛自
              小貨車經此強力撞擊，竟仍聲稱不知係撞及被害
              人蔡佩真及所騎乘之機車，其所言不知撞及被害
              人果若屬實，益可證明其駕駛自小貨車行經系爭
              事故現場時，顯有未注意車前狀況之情事，始會
              不知已撞及被害人蔡佩真所騎乘之機車。
        （五）系爭交通事故，前經本院刑事庭送請鑑定結果，
              判認：本肇事路段車流量並不大，道路視野環境
              甚為寬敞，研判係路口內有施工區及施工車輛之
              阻擋，而有影響到雙方視線，然雙方至少均有「
              未注意車前狀況」之疏失。而依被告車輛所遺煞
              車起點位置、煞車長度及衝撞之後將被害人機車
              推前長達16.3公尺等情，研判被告車輛行駛相當
              快速，似非被告所自稱之「等綠燈才起步之車速
              狀態等情，有臺灣省臺中市區車輛行車事故鑑定
              委員會98年1月23日中市行字第0985400276號函
              附之鑑定意見書可參，亦同證被告甲○○駕駛自
              小貨車確有車速過快及未注意車前狀況之雙重過
              失。
    四、按汽車行經設有彎道、坡路、狹路、狹橋、隧道、學校
        、醫院標誌之路段、道路施工路段、泥濘或積水道路、
        無號誌之交岔路口及其他人車擁擠處所，或因雨霧致視
        線不清或道路發生臨時障礙，均應減速慢行，作隨時停
        車之準備。又汽車駕駛人應注意車前狀況，並隨時採取
        必要安全措施，道路交通安全規則第93條第1項第3款、
        第94條第3項訂有明文。而依附卷之交通事故調查報告
        表所載肇事當時天候晴、視距良好、路面乾燥、無缺陷
        、日間自然光線，交岔路口西側雖有道路工程進行中，
        然對中科路上由西往東方向行駛之車輛，並非全然不能
        注意，其竟疏未注意車前狀況，且未於施工路段減速慢
        行，作隨時停車之準備，而違反前揭規定，因而肇事，
        自有過失，且其過失行為與被害人死亡間，有相當因果
        關係。
    五、次按，損害之發生或擴大，被害人與有過失者，法院得
        減輕賠償金額或免除之。民法第217條第l項定有明文。
        又按汽車行駛時，駕駛人應注意車前狀況，並隨時採取
        必要之安全措施。道路交通安全規則第94條第3項定有
        明文。查肇事路段車流量並不大，道路視野環境甚為寬
        敞，研判因路口之施工區雖有施工車輛停放，而可能影
        響到雙方之部分視線，然雙方至少均有「未注意車前狀
        況」之疏失一節，已如前述。是被害人蔡佩真騎乘機車
        ，亦有未依交通安全規定注意車前狀況，並隨時採取必
        要之安全措施而致肇事之情事，其對損害之發生，與有
        過失，亦應同負過失責任。本院審酌被告甲○○駕駛自
        小貨車，疏未注意車前狀況，且未於施工路段減速慢行
        ，作隨時停車之準備而仍高速行駛，另被害人蔡佩真騎
        乘機車未依交通安全規定注意車前狀況，並隨時採取必
        要之安全措施等情，因認被害人蔡佩真應負30％之過失
        責任。
    六、再按，不法侵害他人致死者，對於支出殯葬費之人，亦
        應負損害賠償責任；被害人對於第三人負有法定扶養義
        務者，加害人對於該第三人亦應負損害賠償責任。又不
        法侵害他人致死者，被害人之父、母、子、女及配偶，
        雖非財產上之損害，亦得請求賠償相當之金額，民法第
        192條第1項、第2項及第194條分別定有明文。查原告為
        被害人蔡佩真之父母，有戶籍資料可查，且為被告所不
        爭執，玆被告對原告所主張：
        （一）醫療費用：11,144元。
        （二）看護及交通必要費用：50,000元。
        （三）殯葬費用：400,000元。
        （四）機車毀損費用：25,000元。
        業經於訴訟中達成協議而不予爭執，本院爰就兩造所爭
        執之項目，審酌如下：
        （五）扶養費部分：
              (1)、按民法第1117條第1項規定；受扶養權利者
                  ，以不能維持生活而無謀生能力者為限。而
                  同條第2項規定：前項無謀生能力之限制，
                  於直系血親尊親屬不適用之。是直系血親尊
                  親屬受扶養者，固須以不能維持生活者為限
                  。然所稱不能維持生活，係指「財力」而言
                  。易言之，即係不能以自己之財產維持生活
                  者而言；反面言之，如能以自己之財產維持
                  生活者（如以自己所有房屋出租收入之租金
                  維持生活），始無受扶養之權利。故直系血
                  親尊親屬縱因尚具謀生能力而有固定收入，
                  惟此僅係謀生能力有無之認定標準，與是否
                  不能維持生活，核屬二事。
              (2)、原告為被害人蔡佩真之父母，分係43年8月2
                  4日及44年5月15日出生，固屬壯年，原告二
                  人原從事農作，被告並據以抗辯原告二人能
                  有謀生能力而足以維持生活而無受被害人蔡
                  佩真扶養之權利。然被告此一抗辯，乃屬原
                  告謀生能力有無之認定標準，縱認屬實，亦
                  僅得為原告具謀生能力且有固定收入（即謀
                  生能力有無）之認定，尚難據為原告有無能
                  以自己之財產維持生活之判斷情事，況子女
                  反哺父母本屬天職，是被告抗辯原告無受扶
                  養之權利云云，尚非可採。
              (3)、本件原告二人主張之平均餘命各為31.14年
                  及33.51年，此為被告所未爭執。本院審酌
                  原告之年齡，就學、娛樂方面之支出，較青
                  少年人為少，然其他生活所需及健康照護方
                  面之支出，日後則會高於低年齡層之人，另
                  參酌行政院主計處公布之家庭收支報告資料
                  、扶養親屬扣除額及維持一般基本生活所需
                  之常情，因認原告二人每月所各得請求之基
                  本扶養金額以8,000元（即每年96,000元）
                  為計算基準，另扣除其他4位共同扶養義務
                  人（即原告夫妻互負扶養義務及共有4名子
                  女，其中1名子女領有殘障手冊，無扶養能
                  力）之分擔責任及依霍夫曼式計算法扣除中
                  間利息後，核計：
                  、原告丁○○所得請求被告賠償之扶養費
                      金額為451,250元【計算式：（8000×2
                      25.00000000＋（8000×0.68）×0.000
                      00000）÷4＝451250.02168。其中225.
                      00000000為月別單利（5÷12）%第373
                      月霍夫曼累計係數，0.68為未滿一月日
                      數折算月數之比例，0.00000000為月別
                      單利（5÷12）%第374月霍夫曼單期係
                      數。元以下四捨五入】。
                  、原告乙○○所得請求被告賠償之扶養費
                      金額為473,012元【計算方式為：（800
                      0×236.00000000＋（8000×0.12）×
                      ×0.00000000）÷4＝473012.0000000
                      。其中236.00000000為月別單利（5÷1
                      2）%第402月霍夫曼累計係數，0.12為
                      未滿一月日數折算月數之比例，0.0000
                      0000為月別單利（5÷12）%第403月霍
                      夫曼單期係數。元以下四捨五入】。
        （六）精神慰藉金部分：查原告二人為被害人蔡佩真之
              父母，其二人遭喪女之苦，精神上自屬痛苦不堪
              ，是原告請求被告連帶賠償精神慰撫金，洵屬有
              據。玆審酌兩造所分別陳報且為對造所不爭執之
              教育程度、身分地位、經濟狀況、被告加害情形
              、原告內心所受之衝擊及精神上所受痛苦程度等
              一切情狀，因認原告二人所得請求之精神慰撫金
              各以180萬元為適當，逾此數額範圍之請求，尚
              非相當，不予准許。
    七、基上，原告丁○○所得請求被告連帶賠償之金額計為2,
        251,250元（計算式451,250元＋1,800,000元）、原告
        乙○○所得請求被告連帶賠償之金額計為2,759,156元
        （11,144元+50,000元+400,000元+25,000元+473,012元
        +1,800,000元），再按被害人與有過失之程度，減輕被
        告賠償責任百分之30後，原告丁○○所得請求被告連帶
        賠償之金額計為1,575,875元、原告乙○○所得請求被
        告連帶賠償之金額計為1,931,409元（元以下均四捨五
        入）。
    八、末查，被告先前已由參加訴訟人新安東京海上保險股份
        有限公司於97年7月2日先行給付原告二人保險金1,511,
        224元，應認原告二人分別受領755,612元。從而被告所
        應連帶賠償原告之金額應為：原告丁○○820,263元、
        原告乙○○1,175,797元。
肆、綜上所述，原告本於侵權行為之法律關係，請求被告連帶給
    付原告丁○○6,962,402元，連帶給付原告乙○○7,487,831
    元，及均自刑事附帶民事訴訟起訴狀繕本送達被告之翌日（
    即98年2月3日）起至清償日止，按週年利率百分之5計算之
    利息；就其中應連帶給付原告丁○○820,263元，連帶給付
    原告乙○○1,175,797元，及均自98年2月3日起至清償日止
    ，各按週年利率百分之5計算之利息範圍內，為有理由，予
    以准許；逾上開範圍之請求，則屬無據，應予駁回。又兩造
    分別陳明願供擔保，聲請宣告假執行及免為假執行，就原告
    勝訴部分，經核均無不合，爰分別酌定相當擔保金額准許之
    ；至原告其餘假執行聲請部分，則因訴之駁回而失所附麗，
    應併予駁回。
伍、本件事證已臻明確，兩造其餘主張及舉證，核與判決結果無
    影響，爰不逐一論述。
陸、據上論結，原告之訴為一部有理由，一部無理由，依民事訴
    訟法第79條、第85條第2項、第390條第2項、第392條，判決
    如主文。
中    華    民    國    98    年    8     月    24    日
                  民事第二庭    法  官  林宗成
上正本係照原本作成。
如對本判決上訴，須於判決送達後20日內向本院提出上訴狀。
中    華    民    國    98    年    8     月    24    日
                                書記官


司法院資訊處製作；財團法人民間司法改革基金會備份。
